【裁判字號】    90,台上,411
【裁判日期】    900315
【裁判案由】    拆屋還地
【裁判全文】
最高法院民事判決                                  九十年度台上字第四一一號
    上 訴 人  戊○○
              丙○○
              丁○○
              乙○○
    被上訴人  甲○○
右當事人間請求拆屋還地事件，上訴人對於中華民國八十八年十月二十二日台灣高等
法院花蓮分院第二審判決（八十八年度重上字第五號），提起上訴，本院判決如左：
    主  文
原判決除假執行部分外廢棄，發回台灣高等法院花蓮分院。
    理  由
本件被上訴人主張：坐落花蓮縣花蓮市○○段一二九二及一二九二－一地號土地係伊
所有，上訴人戊○○、丙○○、丁○○、乙○○未經伊同意，無正當權源，依序擅自
占用上開土地如第一審判決附圖所示Ａ、Ｃ、Ｄ、Ｅ部分，面積為四三、一一四、四
四、一三六平方公尺，各於其上搭蓋房屋（下稱系爭房屋）等情。依民法第七百六十
七條規定，求為命上訴人分別拆除系爭房屋，並交還占用之土地與伊之判決。
上訴人則以：系爭房屋及土地原均屬訴外人台灣工礦股份有限公司（下稱工礦公司）
所有，嗣該等房屋及土地之所有權，分別由伊及被上訴人輾轉取得，依最高法院四十
三年台上字第六三九號及四十八年台上字第一四五七號判例，應推斷被上訴人已默許
伊繼續使用系爭土地，自不得再主張伊係無權占用等語，資為抗辯。
原審維持第一審所為上訴人敗訴之判決，駁回其上訴，係以：被上訴人主張系爭土地
為其所有之事實，業據提出土地登記簿謄本二件為證。上訴人雖以前揭情詞置辯。惟
系爭房屋均為輕鋼架蓋鐵皮結構，且面積達四二二平方公尺，有履勘筆錄及現場照片
等件附卷可稽。而依花蓮縣稅捐處函記載，被上訴人之前手華東工業股份有限公司（
下稱華東公司）於四十六年間向工礦公司所購系爭土地上之房屋，其構造為雜木，且
面積為一一一‧四平方公尺及一九‧八平方公尺，與系爭房屋大相逕庭，足證上訴人
占有之房屋非工礦公司原有之房屋。上訴人復未能舉證證明系爭房屋係向工礦公司或
華東公司所購，自屬無權占用。被上訴人依民法第七百六十七條規定，請求上訴人拆
除系爭房屋，並交還占用之土地，洵屬正當，應予准許等詞，為其判斷之基礎。
按房屋之拆除係事實上之處分行為，須具事實上之處分權者，始有拆除之權限。又占
有房屋者，僅係對房屋有事實上之管領力，而非有事實上之處分權。原審未查明上訴
人就系爭房屋是否有事實上之處分權，遽命其拆屋還地，尚嫌率斷。上訴論旨，指摘
原判決不當，求予廢棄，非無理由。
據上論結，本件上訴為有理由，依民事訴訟法第四百七十七條第一項、第四百七十八
條第一項，判決如主文。
中      華      民      國     九十     年      三      月     十五     日
                              最高法院民事第三庭
                                  審判長法官  林  奇  福
                                        法官  陳  國  禎
                                        法官  李  彥  文
                                        法官  陳  重  瑜
                                        法官  鄭  玉  山
      右正本證明與原本無異
                                              書  記  官
中      華      民      國     九十     年      三      月    二十九    日


司法院資訊處製作；財團法人民間司法改革基金會備份。
